臺灣臺中地方法院民事判決　九十二年度訴字第三一二三號
　　原　　　告　　丙○○
　　　　　　　　　陳張芬蘭
　　　　　　　　　丁○○
　　　　　　　　　乙○○
　　共　　　同
　　訴訟代理人　　施瑞章　律師
　　被　　　告　　甲○○
　　訴訟代理人　　陳益軒　律師
　　複　代理人　　劉思顯　律師
右當事人間租佃爭議事件，經臺中市政府耕地租佃委員會移送前來，本院於民國九十
三年八月二十六日言詞辯論終結，判決如左：
    主      文
原告之訴駁回。
訴訟費用由原告連帶負擔。
    事      實
甲、原告方面：
  一、聲明：被告應就如附表所示土地，與原告訂立耕地三七五租賃契約。
  二、陳述：
      （一）系爭如附表所示土地，自民國三十八年一月一日起，即由原告之被繼承
            人陳江河（八十六年十月十七日死亡）向被告之被繼承人張清華（七十
            一年四月廿七日死亡）承租，並簽訂有臺灣省臺中市私有耕地租約，租
            期自三十八年一月一日起至四十年十二月三十一日止，嗣依四十年六月
            七日所訂頒耕地三七五減租條例耕地租佃期間不得少於三年之規定，租
            約乃依法延長至四十三年十二月三十一日止。其後並五度經臺中市政府
            核定續訂租期均為六年之耕地三七五租賃契約。被告之被繼承人張清華
            死亡後，即改由被告為出租人，而二度續訂租期均為六年之耕地三七五
            租賃契約至八十五年十二月三十一日止。原告之被繼承人陳江河於八十
            六年一月三日向臺中市西屯區公所申請續訂租約，被告藉詞不配合續訂
            ，惟仍收受原告之被繼承人陳江河於八十六年八月七日所郵寄之八十六
            年度第一期租金新臺幣（下同）一萬四千八百四十三元。原告之被繼承
            人陳江河死亡後，繼承人並未分割遺產，系爭耕地三七五租賃契約之承
            租權，應為原告共同繼承，被告嗣分別收受原告所交付八十七年第一期
            起至九十年第二期之租金。原告嗣於九十一年七月十五日函寄九十一年
            度第一期租金予被告，遭被告拒收後，原告即將被告所拒收之租金提存
            於法院。然被告嗣卻以原告未經同意而在系爭耕地上建築房屋為由，而
            申請註銷耕地租約。原告乃申請臺中市政府耕地租佃委員會調處，惟調
            處不成立。
      （二）被告雖援引最高法院九十二年度台上字第二四九四號民事判決意旨，而
            謂：原告之一之丙○○為解決子孫居住問題，而於六十五年間在系爭土
            地上增建非供耕作使用之土造及磚造房舍（如附圖編號、、、
            、），供為居住，系爭租約應自六十五年間起，即有不自任耕作之無
            效情事等語。惟查：
            １、原告丙○○並無於六十三、六十四年間，在系爭耕地上為增建房屋
                之行為：
                (1)、系爭耕地之原出租人張清華（即被告之父）為原承租人陳江河
                    （即原告之被繼承人）之妹婿，六十三、六十四年間，因中山
                    高速公路興建之故，致原承租人陳江河在系爭土地上原居住之
                    三合院東側如附圖編號所示之土角厝農舍，遭拆除部分，原
                    出租人張清華乃口頭同意原承租人陳江河得重建農舍，是被告
                    所稱之增建行為，實係原承租人陳江河得原出租人張清華之同
                    意而重建，並非未經同意而擅自興建。
                (2)、原承租人陳江河在系爭土地上重建農舍，並非為解決原告陳燈
                    柱一家之居住問題。蓋原告丙○○長子陳顯章為五十八年一月
                    十五日出生，於六十三、六十四年間，不過為五、六歲之稚兒
                    ，姑不論是否經原出租人張清華之同意而重建，均非原告陳燈
                    柱為解決子孫居住問題而建造。
                (3)、司法實務上認耕地承租人在承租土地上建築房屋居住，是否違
                    反耕地三七五減租條例第十六條第一項規定，關鍵要點在於承
                    租人是否「擅自」在土地上建築房屋，倘若承租人係經出租人
                    同意（或事後認許）而在承租土地上建築房屋居住，即不能認
                    為違反耕地三七五減租條例第十六條第一項規定。本件被告迄
                    未爭執原承租人陳江河係經原出租人張清華之同意後，始在系
                    爭土地上重建農舍，並非「擅自」興建房屋，亦非由家屬或第
                    三人在土地上新建房舍以供居住，核與最高法院六十四年台上
                    字第五七一號判例及八十七年台上字第三二一號民事判決所據
                    以為之耕地承租人為解決其家族之住居問題為目的而新建房舍
                    之事實不同。加以被告於繼承取得系爭土地後，曾於七十四年
                    一月一日、八十年一月一日兩度與原承租人陳江河訂立租期各
                    六年之耕地租約，並收取後續之租金。是原承租人陳江河於六
                    十三年、六十四年間經原出租人張清華同意而在系爭土地上重
                    建房屋以供耕作需要之居住，自難認有違反耕地三七五減租條
                    例第十六條規定之情事。
            ２、原耕地承租人陳江河死亡後，由原告共同繼承其耕地承租權，並由
                原告丙○○在其上自任耕作，其他原告縱或在他處有其他工作，仍
                應認屬自任耕作。何況，依鈞院履勘現場之卷附照片所示，系爭土
                地上農舍，迄今仍作耕作使用，並無非耕作使用之情事，被告所辯
                原告不自任耕作一節，並非有理。因被告拒不續訂租約且要求註銷
                租約，原告爰訴請被告應就如附表所示土地，與原告訂立耕地三七
                五租賃契約。
  三、證據：提出繼承系統表一份、戶籍謄本七份、國民身分證二份、台灣臺中地方
      法院八十六年十二月十一日中院敬民成八十六繼字第七四五號函一份、土地登
      記簿謄本四份。台灣省臺中市私有耕地租約三份、臺中市西屯區公所八十六年
      八月十一日八六公所民字第一一九四六號函一份、存證信函、收件回執、匯款
      執據（或匯票）各六份、台灣臺中地方法院提存所九十二年度存字第八一七號
      提存書、國庫存款收款書各二份、臺中市房屋稅籍登記表一份、最高法院民事
      判決五份為證（均為影本）。
乙、被告方面：
  一、聲明：原告之訴駁回。
  二、陳述：
      （一）按耕地承租人應自任耕作，並不得將耕地轉租於他人；承租人違反前項
            規定時，原訂租約無效，得由出租人收回自行耕種或另行出租，耕地三
            七五減租條例第十六條規定甚明。所謂承租人應自任耕作，係指承租人
            應以承租之土地供自己從事耕作之用而言，如承租人以承租之土地建築
            房屋居住或他非耕作之用者，均在不自任耕作範圍之內，應構成同條例
            第二項所定原訂租約無效之原因。又承租人不自任耕作之情形，縱僅存
            在於承租土地之一部，不論其面積多寡，全部租約仍屬無效。又按承租
            人違反耕地三七五減租條例第十六條規定不自任耕作時，原定租約無效
            。所謂無效，係當然無效，並不待出租人主張。故系爭耕地租約無效後
            ，除兩造有另行成立租賃關係之合意外，不因出租人嗣後繼續收租默示
            同意上訴人使用未自任耕作土地，或於原訂租約租期屆滿後換訂租約，
            而使原已無效之租約恢復其效力。
      （二）原告自承：原告之被繼承人陳江河於日據時期昭和十九年即民國一十一
            年七月左右，因部分房舍遭闢路而拆除，拆除後就在北側房舍靠近最西
            側位置興建如附圖編號位置之土角厝。東側如附圖編號、之土角
            厝，晚於北側附圖編號位置之土角厝興建，然在八七水災之前即已存
            在，西側附圖編號位置的土角厝約在四十六年間左右興建。其後於六
            十三、六十四年間，因中山高速公路興建之故，致東側如附圖編號之
            土角厝遭拆除大部分，乃將所拆除的土角建材，改至西側興建如附圖編
            號之土角厝，並同時增建、、、之磚造房舍居住，該增建之
            、、磚造房舍，由門口進入，先為客廳，有沙發椅一套及桌子、
            櫃子，客廳西側為臥室及浴室，臥室內並有床、衣櫃及許多物品放置，
            另有書櫃一座，內有原告丙○○之子女就學時之書籍。客廳之北側即為
            如附圖編號之土角厝廚房及飯廳，有瓦斯爐、流理台、抽油煙機、冰
            箱，有明顯正常使用之狀況，原告並表示目前飯食均使用該增建之廚房
            等情，有書狀及勘驗筆錄可參，足見系爭土地於民國三十年代時，原僅
            有「北側」之土角厝，嗣於四十年代始興建「東側」及「西側」之土角
            厝。至於西側土角厝之中間部分及接續其後南側增建之磚造房屋暨東側
            增建之磚造房屋，均係六十三、六十四年間興建中山高速公路後所增建
            之建物，且均供原告丙○○一家作廚房、飯廳、浴室、臥室及洗衣間使
            用，而非供為耕作之用之農舍，至為顯然。
      （三）原告丙○○為解決子孫居住問題，而增建之房舍並非農舍，自有不自任
            耕作之情形。依最高法院裁判意旨，承租人不自任耕作之情形，縱僅存
            於承租土地之一部，不論其面積多寡，全部租約仍屬無效，亦不因出租
            人嗣後繼續收租默示同意承租人使用未自任耕作之土地，或於原訂租約
            租期屆滿後換訂租約，而使原已無效之租約恢復其效力。系爭耕地租約
            應自六十五年間起即屬無效。則原告請求被告應續訂租約，自無理由，
            應予駁回。
  三、證據：提出現場照片二份、最高法院民事判決影本二份及臺中市西屯區公所函
      文影本一份為證。
丙、本院依職權履勘現場，製作勘驗筆錄附卷參辦。
    理　　　由
一、程序方面：出租人與承租人間因耕地租佃發生爭議時，應由當地鄉（鎮、市、區
    ）公所耕地租佃委員會調解；調解不成立者，應由直轄市或縣（市）政府耕地租
    佃委員會調處；不服調處者，由直轄市或縣（市）政府耕地租佃委員會移送該管
    司法機關，司法機關應即迅予處理，並免收裁判費用。前項爭議案件非經調解、
    調處，不得起訴；經調解、調處成立者，由直轄市或縣（市）政府耕地租佃委員
    會給予書面證明。耕地三七五減租條例第二十六條定有明文。又耕地租賃為財產
    權之一種，承租人死亡後，應由全體繼承人共同繼承，法律尚無不能自耕者不能
    繼承之限制規定（最高法院八十五年度台上字第二三八六號判決意旨參照）。而
    租佃爭議事件如未經全體繼承人出席，但因出席者意見不一而調解調處不成立者
    ，即令全體出席，調解調處依然無從成立，而耕地三七五減租條例第二十六條第
    一項規定租佃爭議須經調解調處始得起訴，無非旨在保持情感減少訟累，果聲請
    調解調處時繼承人有所漏列之情事，為訴訟便宜起見，應認該事件仍已踐行該條
    項所定之調解調處程序。是本件承租人方面原雖僅有原告丙○○一人參與調解調
    處，惟原告方面已於該管耕地租佃委員會移送本院處理後，增列已故之陳江河其
    餘繼承人陳張芬蘭、丁○○、乙○○為共同原告，其起訴要件及當事人適格要件
    自無欠缺，合先敘明。
二、原告主張系爭如附表所示耕地，自三十八年一月一日起，即由原告之被繼承人陳
    江河向被告之被繼承人張清華所承租，並簽訂有臺灣省臺中市私有耕地租約，其
    後經多次續訂租約，被告之被繼承人張清華死亡後，改由被告為出租人二度續訂
    租約至八十五年十二月三十一日止。其後原告之被繼承人陳江河於八十六年一月
    三日向臺中市西屯區公所申請續訂租約，被告即藉詞不配合續訂，惟仍收受八十
    六年度第一期租金。陳江河死亡後，系爭耕地三七五租賃契約之承租權，為原告
    所共同繼承，被告嗣仍分別收受原告所交付八十七年第一期起至九十年第二期之
    租金。惟自九十一年度第一期租金起被告即開始拒收，嗣並以原告未經同意而在
    系爭耕地上建築房屋為由，申請註銷耕地租約，經原告丙○○申請耕地租佃委員
    會調處，惟調處不成立。系爭土地之原承租人陳江河死亡後，即由原告共同繼承
    耕地承租權，並交由原告丙○○在其上自任耕作，系爭土地上所增建之農舍，亦
    係被告之被繼承人張清華生前同意原告之被繼承人陳江河興建，並無被告所稱不
    自任耕作之情事，因被告拒不續訂租約且要求註銷租約。為此，原告爰訴請被告
    應就如附表所示土地，與原告訂立耕地三七五租賃契約等語。
三、被告方面固不否認系爭如附表所示土地，自三十八年一月一日起，即由原告之被
    繼承人陳江河向被告之被繼承人張清華所承租，並簽訂有臺灣省臺中市私有耕地
    租約，其後經多次續訂租約，被告之被繼承人張清華死亡後，曾改由被告為出租
    人二度續訂租約至八十五年十二月三十一日止之事實，惟以：原告丙○○為解決
    子孫居住問題，而增建廚房、飯廳、浴室、臥室及洗衣間使用之房舍，因非農舍
    ，自有不自任耕作之情形，雖僅存於所承租土地之一部，惟不論其面積多寡，全
    部租約仍屬無效，亦不因出租人嗣後繼續收租默示同意承租人使用未自任耕作之
    土地，或於原訂租約租期屆滿後換訂租約，而使原已無效之租約恢復其效力。是
    系爭耕地租約應自六十五年間起即屬無效，原告請求被告應續訂租約，自無理由
    ，應予駁回等語，資為抗辯。
四、經查，兩造就系爭如附表所示土地，自三十八年一月一日起，由原告之被繼承人
    陳江河（八十六年十月十七日死亡）向被告之被繼承人張清華（七十一年四月廿
    七日死亡）承租，並簽訂有臺灣省臺中市私有耕地租約，租期自三十八年一月一
    日起至四十年十二月三十一日止，依四十年六月七日所訂頒耕地三七五減租條例
    耕地租佃期間不得少於三年之規定，租約乃依法延長至四十三年十二月三十一日
    止。其後並五度經臺中市政府核定續訂租期均為六年之耕地三七五租賃契約。被
    告之被繼承人張清華死亡後，即改由被告為出租人，而二度續訂租期均為六年之
    耕地三七五租賃契約至八十五年十二月三十一日止。六十三、六十四年間，因中
    山高速公路興建之故，東側如附圖編號之土角厝遭拆除大部分，拆除下來之土
    角建材，承租人即將之使用至西側興建如附圖編號之土角厝，並增建、、
    、之磚造房舍等情，並不爭執。是本件爭點所在乃為：承租人於六十三、四
    年間增建房舍，曾否得出租人同意？是否構成不自任耕作之要件？
    （一）按耕地承租人應自任耕作，並不得將耕地轉租於他人；承租人違反前項規
          定時，原訂租約無效，得由出租人收回自行耕種或另行出租，耕地三七五
          減租條例第十六條定有明文。此項規定，為強制規定，縱經出租人承諾，
          仍不得有不自任耕作，而將耕地之一部或全部轉租於他人之情事。至佃農
          在承租耕地上固允許有農舍之存在，但茲所謂「農舍」，乃以「便利耕作
          」而設，並不以解決佃農家族實際居住問題為目的（最高法院四十三年度
          台上字第八六八號、六十四年度台上字第五七一號判例意旨參照）。是所
          謂承租人應自任耕作，係指承租人應以承租之土地供自己從事耕作之用而
          言，如承租人以承租之土地建築房屋居住，或其他非耕作之用者，均在不
          自任耕作範圍之內，而構成同條例第二項所定原訂租約無效之原因。又承
          租人不自任耕作之範圍，縱僅存在於所承租土地之一部，惟不論其面積多
          寡，全部租約仍屬無效。
    （二）次按，承租人違反耕地三七五減租條例第十六條規定不自任耕作時，原定
          租約無效。所謂無效，係當然無效，並不待出租人主張。故耕地租約無效
          後，除兩造有另行成立租賃關係之合意外，不因出租人嗣後繼續收租默示
          同意承租人使用未自任耕作土地，或於原訂租約租期屆滿後換訂租約，而
          使原已無效之租約恢復其效力。
    （三）本件原告雖主張系爭耕地上東側原有如附圖編號所示之土角厝，於六十
          三、六十四年間，因中山高速公路興建之故，致遭拆除部分，原出租人張
          清華乃「口頭同意」原承租人陳江河得在三合院東、西兩側重建如附圖編
          號、、、、之房舍，並主張被告並未否認「同意」重建等語。
          惟查，兩造於臺中市政府耕地租佃委員會調處過程中，即對系爭重建之房
          舍曾否得原出租人張清華之同意而重建一節，有所爭執，自難謂被告未為
          否認。是原告就其所主張「原承租人陳江河得原出租人張清華之同意而重
          建」之舉證責任並未免除。而原告於本院審理中並未提出其他積極事證，
          足資證明系爭耕地之原出租人張清華確有同意原承租人陳江河重建房舍之
          事實。是原告此部分係得出租人同意始行興建房舍一節，尚非可採。
    （四）次查，系爭耕地上之房舍，經本院履勘結果，其上建有如附圖編號至
          之建物。其中舊有房舍部分：編號、之房舍，雖有放置部分農具，然
          尚有空間可供利用。編號之房舍，其內置放雜物及久未使用之器具，並
          未妥善利用。編號之房舍，內有大床一張，乃係臥室，原告丙○○表示
          為其所使用。編號之房舍，其內堆置雜物、椅子。編號之房舍，則有
          大爐灶一座，供為廚房使用。編號之房舍則為土造養雞場。編號部分
          ，即為拆除後所殘存之壁面。至編號、、、、之房舍則為兩造
          所爭執之重建建物，其使用情形如下：
          １、編號之房舍：為磚造平房，內部置有洗衣機一部、抽水馬達一部，
              另堆置雜物及晾晒衣物。
          ２、編號之房舍：為土造平房，內有瓦斯爐具、流理台、冰箱、廚房家
              電、抽油煙機、飯桌等物品，係供原告丙○○一家日常飲食所用。
          ３、編號之房舍：為磚造平房，內有桌、椅、櫃，供為客廳使用。
          ４、編號之房舍：同為磚造平房，內有床鋪、衣櫃、書櫃，供為臥室使
              用，原告丙○○表示為其使用。
          ５、編號之房舍：同為磚造平房，內有衛浴設備，係供浴廁使用。有勘
              驗筆錄及現場照片可參。
    （五）由編號、、、、之房舍實際使用情形觀之，乃係供原告丙○○
          及其家人作為廚房、飯廳、浴室、臥室及洗衣間使用，難認係為便利耕作
          而使用。而佃農在承租耕地上固允許有農舍之存在。但所謂農舍，乃以便
          利耕作而設，並非以解決佃農家族實際居住問題為目的。本件原告之被繼
          承人陳江河在系爭土地上增建屬客廳、浴、廚及臥室之房屋，揆之前揭說
          明，自有不自任耕作之情事。是原告所稱系爭土地上房舍，迄今均作耕作
          使用，並無不自任耕作等語，亦非可採。
五、依上所述，原告之被繼承人陳江河為解決家人住居問題，而於六十五年間增建如
    附圖編號、、、、等非屬便利農耕使用之房舍，而有不自任耕作之情
    事。其不自任耕作之情形，雖僅存於承租土地之一部，不論其面積多寡，全部租
    約均屬無效，亦不因出租人嗣後繼續收租默示同意承租人使用未自任耕作之土地
    ，或於原訂租約租期屆滿後換訂租約，而得使原已無效之租約恢復其效力。是系
    爭耕地租約自六十五年間起應屬無效。從而，原告訴請被告應就如附表所示土地
    ，與原告續訂耕地三七五租賃契約，自無理由，應予駁回。
六、本件事證已臻明確，兩造其餘攻擊防禦方法與舉證，核與判決結果無影響，爰不
    逐一論述，附此敘明。
七、據上論結，原告之訴為無理由，依民事訴訟法第八十五條第二項，判決如主文。
中　　　華　　　民　　　國　　九十三　　年　　　九　　　月　　　九　　　日
                                臺灣臺中地方法院民事第三庭
~B法　　　官　林宗成
右為正本係照原本作成
如不服本判決，應於判決送達後二十日內，向本院提出上訴狀。
中　　　華　　　民　　　國　　九十三　　年　　　九　　　月　　　九　　　日
~B法院書記官
~F0
~T40
┌─────────────────────────────────────────────────────────────┐
│附表：                                                                                                                    │
├─┬───────────────────────────┬─┬────────────┬─────────┬──────┤
│編│　　　　土　　　　　地　　　　　坐　　　　　落　　　　│地│　　面　　　　　　積　　│　　　　　　　　　│　　　　　　│
│　├───┬────┬────┬────┬────────┤　├────────────┤　權　利　範　圍　│備　　　　考│
│號│縣　市│鄉鎮市區○ 　段　 ○ ○　段 │　地　　　　號　│目│   　平  方  公  尺　   │ 　　　　　　　　 │        　  │
├─┼───┼────┼────┼────┼────────┼─┼────────────┼─────────┼──────┤
│１│臺中市│西屯區　○○○段  │　　　　│二八            │田│     ５２５４．４６     │全部　　　　　　　│　　　　　　│
├─┼───┼────┼────┼────┼────────┼─┼────────────┼─────────┼──────┤
│２│臺中市│西屯區　○○○段  │　　　　│二八之一        │田│       ７１３．０６     │全部　　　　　　　│　　　　　　│
└─┴───┴────┴────┴────┴────────┴─┴────────────┴─────────┴──────┘
